【裁判字號】    88,訴,147
【裁判日期】    901008
【裁判案由】    分割共有物
【裁判全文】
臺灣嘉義地方法院民事判決  八十八年度訴字第一四七號
    原      告  庚○○
    被      告  寅○○
    被      告  辰○○
    訴訟代理人  卯○○
    被      告  丑○○
                午○○
    訴訟代理人  巳○○
    被      告  丙○○
                壬○○
                辛○○
    訴訟代理人  戊○○
    被      告  乙○○
                己○○
                丁○○
                子○○
    訴訟代理人  癸○○
    被      告  甲○○
右當事人間請求分割共有物事件，本院判決如左：
    主    文
兩造共有坐落嘉義縣朴子市○○○段八０五號建面積０‧二一二九公頃土地准予分割
為如圖所示：編號Ａ部分面積０‧０二一七二三公頃分歸被告丁○○取得；編號Ｂ部
分面積０‧０二一七二三公頃分歸被告己○○取得；編號Ｃ部分面積０‧０三一七二
三公頃分歸原告取得；編號Ｄ部分面積０‧０二０五七六公頃分歸被午○○取得；編
號Ｅ部分面積０‧００七一００公頃分歸被告乙○○取得；編號Ｆ部分面積０‧００
九五一二公頃分歸被告丙○○、壬○○、辛○○共同取得，並按應有部分各三分之一
之比例保持共有；編號Ｇ部分面積０‧０二八０二七公頃分歸被告寅○○取得；編號
Ｈ部分面積０‧０二八０二七公頃分歸被告辰○○取得；編號Ｉ部分面積０‧０一九
五九０公頃分歸被告丑○○、子○○、陳遠闇共同取得，並按應有部分各三分之一之
比例保持共有；編號Ｊ部分面積０‧０一七四八四公頃分歸被告卯○○取得；編號Ｋ
部分面積０‧０００四三三公頃分歸被告李清演取得；編號Ｌ部分面積０．００五二
００公頃、編號Ｍ部分面積０‧０一二二００公頃分別供水溝及道路使用，由兩造按
原應有部分比例保持共有。
被告寅○○、辰○○應各補償新台幣肆拾玖萬玖仟壹佰陸拾肆元，由被告午○○取得
新台幣壹拾陸萬捌仟肆佰肆拾壹元，被告乙○○取得新台幣貳拾參萬柒仟貳佰肆拾捌
元，被告丙○○、壬○○、辛○○各取得新台幣肆萬貳仟貳佰肆拾捌元，被告丑○○
、子○○、陳遠闇各取得新台幣肆萬肆仟玖佰零參元，被告卯○○取得新台幣貳拾玖
萬貳仟玖佰參拾貳元，被告甲○○取得新台幣貳仟貳佰伍拾肆元。
訴訟費用由被告丁○○、己○○、原告庚○○各負擔九分之一，被告午○○負擔一九
二分之二二，被告乙○○負擔三八四００分之二一０九，被告丙○○、壬○○、辛○○各負擔一一五二分之二二，被告寅○○、辰○○、卯○○各負擔六四分之七，被告
丑○○、子○○、陳遠闇各負擔一九二分之七，被告甲○○負擔三八四００分之九一
。
    事    實
甲、原告方面：
  一、聲明：
  （一）兩造共有坐落嘉義縣朴子市○○○段八０五號、建、面積０．二一二九平方
        公尺土地（下稱系爭土地）准予分割，其分割方法如附圖所示編號Ａ二一七
        、二三平方公尺歸被告丁○○取得；編號Ｂ二一七、二三平方公尺歸被告己○○取得；編號Ｃ二一七、二三平方公尺歸被告庚○○取得；編號Ｄ二○五
        、七六平方公尺歸被告午○○取得；編號Ｅ七一平方公尺歸被告乙○○取得
        ；編號Ｆ九五、一二平方公尺歸被告丙○○、壬○○、辛○○共同取得，按
        各三分之一保持共有；編號Ｇ二八○、二七平方公尺歸被告寅○○取得；編
        號Ｈ二八○、二七平方公尺歸被告辰○○取得；編號Ｉ一九五、九○平方公
        尺歸被告丑○○、子○○、陳遠門共同取得按各三分之一保持共有；編號Ｊ
        一七四、八四平方公尺歸被告卯○○取得；編號Ｋ四、三三平方公尺歸被告
        甲○○取得；編號Ｌ面積一五二平方公尺作為水溝用地；編號Ｍ一二二平方
        公尺作為道路，按原有土地持分比例保持共有。
  （二）被告寅○○應給付被告丑○○、子○○、陳遠闇六七三五四元，應給付被告
        卯○○一四六四六五元，應給付被告乙○○九一七九九元（依鑑價報告每平
        方公尺七五一三元計算）。
  （三）被告辰○○應給付被告丑○○、子○○、陳遠闇六七三五四元，應給付被告
        卯○○一四六四六五元，應給付被告乙○○九一七九九元（依鑑價報告每平
        方公尺七五一三元計算）。
  二、陳述：
  （一）系爭土地為兩造所共有，庚○○、丁○○、己○○各九分之一，午○○一九
        二分之二二，乙○○三八四分之二二，寅○○、卯○○、辰○○各六四分之
        七、丙○○、壬○○、辛○○各一一五二分之二二、丑○○、子○○、陳遠
        門各一九二分之七，甲○○三八四○○分之九一。系爭土地並無法令規定或
        契約約定不得分割之情形，基於土地有效利用，實有分割之必要，因無法協
        議分割，爰請求依裁判為分割
  （二）系爭土地為原告庚○○、被告丁○○、己○○、丙○○、壬○○、辛○○、
        乙○○等之祖先所有，被告午○○係向沈家兄弟所購買，寅○○、辰○○、
        丑○○、子○○、陳遠門、及卯○○之父（祖父）溫港係向沈家兄弟沈瑞堂
        所購買（沈瑞堂係向沈澤國所購買），溫港在未購買前被告丁○○、己○○
        、丙○○、壬○○、寅○○、丑○○、子○○、陳遠門、卯○○之父（祖父
        ）溫港明知共有土地西北邊為丁○○、己○○、午○○、丙○○、壬○○、
        辛○○、乙○○所分管使用，而以低於時價所購買沈澤國所分管之土地，自
        應分配沈澤國所分管之部分。
  （三）被告寅○○、辰○○之父購買系爭土地時，沈姓共有人既已分管使用如附圖
        之土地，故其於分割時，請求鑑價補償，違反誠實信用原則，既不公平也不
        合理。更何況兩造立有補償契約，言明分割時如土地有增加，應以每坪六萬
        元補貼短少坪數之人何況在鈞庭審理時，也曾同意以每坪四千五百元作為補
        償之價額。
  （四）因寅○○、辰○○所分配之土地有增加面積，自應補償丑○○、子○○、陳
        遠闇、卯○○減少土地之價金。換言之，溫姓被告自己解決土地之分配增減
        之問題。而乙○○因減少分配面積，故以鑑價報告應獲補償之差額為計算標
        準，而甲○○之減少，因係向乙○○購買土地時，未扣除道路及水溝用地所
        造成，故不補償。
  三、證據：提出土地登記謄本二件、地謄圖謄本、分割合約書各一件，並聲請勘測
      現場。
乙、被告卯○○、丙○○、壬○○、辛○○、甲○○方面：未於最後言詞辯論期日到
    期，惟據其以前到場所為之聲明、陳述略以：
  一、聲明：同意分割。
  二、陳述：
  （一）被告卯○○部分：同意以每平方公尺一萬六千元相互找補。
  （二）被告丙○○、壬○○、辛○○部分：其等三人要保持共有，對方案圖沒有意
        見，同意以每平方公尺一萬六千元找補。
  （二）被告甲○○部分：伊後來才購買系爭土地，隔壁同段八０九地號是被告之土
        地，當時是一坪十八萬元購買。同意每平方公尺以一萬六千元找補。
丙、被告寅○○、辰○○、午○○、乙○○、己○○、丁○○、丑○○、子○○、陳
    遠闇方面：
  一、聲明：同意分割。
  二、陳述：
  （一）被告寅○○、辰○○部分：同意依附圖方案分割，但依毆亞不動產鑑定股份
        有限公司分配後找補金額明細表互為找補。增值稅部分由兩造依分配比例分
        擔。
  （二）被告午○○部分：對方割方案圖沒有意見，但不同意依鑑定結果補償，因為
        當初有約定每坪以六萬元補償。
  （三）被告乙○○：鑑定結果，未考慮伊分配土地太狹窄，不同意鑑定結果，應依
        原來約定的六萬元補償。
  （四）被告己○○、丁○○：同意原告的意見。
  （五）被告丑○○、子○○、陳遠闇部分：其等三人要保持共有，對分割方案圖沒
        有意見，補償方面沒有意見。
  三、證據：聲請將系爭土地分割後互相找補之金額送鑑定機關鑑定。
    理    由
一、本件被告卯○○、丙○○、壬○○、辛○○、甲○○未於最後言詞辯論期日到場
    ，核無民事訴訟法第三百八十六條各款所列情形，爰依原告之聲請，由其一造辯
    論而為判決。
二、原告起訴主張：系爭土地為兩造所共有，應有部分為原告及被告丁○○、己○○
    各九分之一，被告午○○一九二分之二二，被告乙○○三八四００分之二一０九
    ，被告寅○○、卯○○、辰○○各六四分之七，被告丙○○、壬○○、辛○○各
    一一五二分之二二，被告丑○○、子○○、陳遠闇各一九二分之七，被告甲○○
    三八四００分之九一。系爭土地並無法令規定及契約約定不得分割之情形，基於
    土地之有效利用，實有分割之必要，因無法協議分割，爰請求裁判分割等語。被
    告則均稱同意分割。
三、查原告主張之前揭事實，業據其提出土地登記謄本、地籍圖謄本為證，且系爭土
    地並無不能分割之情形，兩造復無不分割之約定，亦為到場之被告所不爭執，從
    而原告請求判決分割系爭土地，核無不合，應予准許。
四、次查，系爭土地略四方形，西邊及東南有道路可供通行，各共有人在系爭土地上
    分別建有房屋、涼棚外，部分空地則係供巷道使用等情，業經本院勘驗現場核實
    ，製有勘驗筆錄，並囑託嘉義縣朴子地政事務所鑑測，繪有複丈成果圖在卷可稽
    。是本院斟酌系爭土地上，除部分係供水溝及巷道使用外，各共有人均已建屋使
    用，而被告甲○○則因坐落於之同段八０九號之房屋使用到系爭土地，始購買系
    爭土地，則依附圖方案分割，各共有人之房屋均得以保存，被告甲○○亦得以與
    毗鄰之八０九號土地合併使用。且就道路之設置而言，系爭土地西邊及東南邊分
    別有現有道路可供通行，僅須於附圖Ｍ部分設置道路供由東南方通行，故道路負
    擔最小，而被告甲○○雖無出路，惟其得與八０九號土地通行。另系爭土地北邊
    另有一水溝，此部分無法利用，則應由兩造繼續保持共有等情形，爰依系爭土地
    之使用現況，衡諸分割後之效益，及顧及與道路之聯絡等情，認採用附圖所示方
    案分割，應有較大之經濟效益，故採用附圖所示分割方案。
五、又按以原物為分配時，如共有人中，有不能按其應有部分受分配者，得以金錢補
    償之，民法第八百二十四條第三項定有明文。換言之，法院裁判分割共有物，除
    應斟酌各共有人之利害關係，及共有物之性質外，尚應斟酌共有物之價格，倘共
    有人不能按其應有部分受分配或所分配之不動產，其價值不相當時，法院非不得
    命以金錢補償之（最高法院五十七年台上字第二一一七號判例參照）。經查：
（一）系爭土地依附圖所示方案分割，就各共有人按其應有部分面積扣除道路及水溝
      應有部分面積後，與其等應得之面積與依附圖所示分割方案實際分配面積相較
      ，被告午○○不足０．００三二四二公頃，被告乙○○不足０．００三六三七
      公頃，被告丙○○、壬○○、辛○○不足０．００一六八七公頃，被告丑○○
      、子○○、陳遠闇不足０．００一七九三公頃，被告卯○○不足０．００三八
      九九公頃，被告甲○○不足０．０００三０公頃，而被告寅○○、辰○○則各
      增加０．００六六四四公頃，是被告午○○、乙○○、丙○○、壬○○、辛○○、丑○○、子○○、陳遠闇、卯○○、甲○○既有不能按應有部分受分配之
      情事，自應由被告寅○○、辰○○予以補償。
（二）又本件除原告及被告甲○○外，其餘被告於本件起訴前，曾就系爭土地之分割
      ，協議依現分割取得，如有超額坪數，額數以每坪六萬元補貼短少坪數之共有
      人，此有原告所提分割合約書可參；而於訴訟進行中，原告及被告寅○○、辰
      ○○、卯○○、乙○○、己○○、甲○○、丁○○、丑○○、子○○、陳遠闇
      、甲○○等人則同意改依每平方公尺一萬六千元相互改補（見本院八十九年一
      月二十五日訊問筆錄）。雖被告寅○○嗣後主張系爭土地分配價值不同，聲請
      送鑑定，以計算補償金額，而經本院囑託歐亞不動產鑑定股份有限公司（下稱
      歐亞鑑定公司），依附圖按系爭土地使用現況及價值，鑑定出各共有人取得之
      土地價值與其原應有部分比例之價值相較後應互相補償之金額，並有歐亞鑑定
      公司所出具之報告書一份附卷供參，該鑑定報告所為之共有人間應互相補償之
      金額，固然客觀並經其詳盡說明認定之依據。然被告寅○○、辰○○既如前述
      同意依其現居住使用建築物之位置而為分割，並同意依分割取得面積計算找補
      金額，渠等嗣後因面臨道路之土地價值較高，反要求其他共有人應按現系爭土
      地之價值補償之，顯違誠信。
（三）再原告雖主張系爭土地已有分管之約定，被告寅○○、辰○○所分配之土地有
      增加面積，自應補償丑○○、子○○、陳遠闇、卯○○減少土地之價金，即溫
      姓被告自己解決土地之分配增減之問題，而乙○○因減少分配面積，故以鑑價
      報告應獲補償之差額為計算標準，而甲○○之減少，因係向乙○○購買土地時
      ，未扣除道路及水溝用地所造成，故不補償云云。惟共有土地之分管使用，不
      過定暫時狀態而已，共有人仍就全部共有土地享有權利，得就全部共有土地主
      張按應有部分為分割，而法院裁判分割共有物，除應斟酌共有人之利害關係及
      共有物之性質外，尚應斟酌共有物之價格、經濟效用以及全體共有人之利益等
      公平決之；換言之，裁判上定共有物之分割分法，法院有審酌共有物各種情形
      ，顧及共有人全體利益而自由裁量之權，不受任何當事人主張之拘束（最高法
      院四十九年臺上字第二五九六號、七十一年度台上字第二八二五號判決及同院
      八十一年度台上字第三一號判決著有明文參照），原告上開主張尚不足採。
（四）至於補償之標準，本院審酌系爭土地於起訴時之公告現值為每平方公尺二千八
      百元，使用分區為鄉村區，有土地登記謄本在卷可稽；又系爭土地附近地區○
      地○○道路之地價約每平方公尺七千五百一十三元，亦有歐亞鑑定公司前開鑑
      定報告書可參（第十三頁）等情，認依其二人分配土地之位置而言，以每坪六
      萬元（每平方公尺一萬八千一百五十元）或每平方公尺一萬六千元，均屬過高
      ，應以其分配土地之價值每平方公尺七千五百一十三元計算補償為為適當。是
      本件依每平方公尺七千五百一十三元計算（小數點以下四捨五入），被告寅○○、卯○○應各補償四十九萬九千一百六十四元（7513×66.44＝499164），
      由被告午○○取得一十六萬八千四百四十一元（7513×22.42＝168441 ），被
      告乙○○取得二十三萬七千二百四十八元（7513×36.37＝273248），被告丙○○、壬○○、辛○○各取得四萬二千二百四十八元（7513×16.87÷3＝
      42248），被告丑○○、子○○、陳遠闇各取得四萬四千九百零三元（7513×
      17.93÷3＝44903），被告卯○○取得二十九萬二千九百三十二元（7513×
      38.99＝0000000），被告甲○○取得二千二百五十四元（7513×0.3＝2254）
      。
六、據上論結，原告之訴為有理由，依民事訴訟法第三百八十五條第一項前段、第八
    十一條第二款、第八十五條第一項，判決如主文。
中      華      民      國    九十      年      十      月      八      日
~B臺灣嘉義地方法院民事第二庭
~B    法  官  羅秀緞
右為正本係照原本作成
如對本判決上訴須於判決送達後廿日內向本院提出上訴狀
中      華      民      國    九十      年      十      月    十七      日
~B    書記官  沈秀鈴


司法院資訊處製作；財團法人民間司法改革基金會備份。
